【裁判字號】    98,上更(一),195
【裁判日期】    990129
【裁判案由】    違反毒品危害防制條例
【裁判全文】
臺灣高等法院高雄分院刑事判決     98年度上更(一)字第195號
上  訴  人
即  被  告  甲○○
選任辯護人  劉家榮律師
上列上訴人因違反毒品危害防制條例案件，不服臺灣高雄地方法
院95年度訴字第3272號中華民國96年5 月4 日第一審判決（起訴
案號：臺灣高雄地方法院檢察署95年度偵字第4271號），提起上
訴，經最高法院發回，本院判決如下：
    主  文
原判決關於甲○○部分撤銷。
甲○○共同連續販賣第一級毒品，處有期徒刑貳年，減為有期徒
刑壹年，緩刑參年，緩刑期內付保護管束，並向公庫支付新台幣
肆拾萬元。扣案之第一級毒品海洛因伍包（合計淨重零點貳捌公
克，空包裝總重壹點壹肆公克）沒收銷燬之；販賣第一級毒品所
得新臺幣捌仟柒佰元沒收。未扣案之販賣第一級毒品所得新臺幣
壹仟參佰元，應與華志偉連帶沒收，如全部或一部不能沒收時，
以其財產抵償之；門號0000000000手機壹支（含SIM 壹枚）沒收
，如全部或一部不能沒收時，追徵其價額或以其財產抵償之。
    事  實
一、
  (一)甲○○與華志偉（業已判刑確定）均明知海洛因係毒品危害
    防制條例第2 條第2 項第1 款所列之第一級毒品，不得非法
    持有、販賣，竟共同意圖營利，基於販賣海洛因之概括犯意
    聯絡，於民國95年1 月24日10時許，在高雄巿楠梓區右昌一
    巷某不詳處所，先由華志偉提供已分裝完成之25包海洛因，
    並允諾提供甲基安非他命施用作為酬庸，並邀甲○○加入，
    以每包新臺幣（下同）500 元之代價，共同販賣海洛因予不
    特定之人牟利。販賣方式均由買家撥打華志偉所使用而為陳
    國明所有之0000000000號手機聯絡交易地點及數量，再由華
    志偉以所承租車牌號碼ZY-8029 號自用小客車搭載甲○○，
    前往高雄市左營區、楠梓區等地，由甲○○出面交付海洛因
    予買家，並向買家收取價款，至同日12時為止，業已賣給3
    至4 人，總共賣出19包，得款9,500 元。嗣因華志偉先行返
    家休息，乃將上開販賣所得款項、剩餘之海洛因6 包、0000
    000000門號手機及承租之上開小客車，全部交給甲○○由其
    繼續販賣，甲○○則使用前揭手機撥打華志偉所有之000000
    0000門號手機，就販賣情況隨時保持聯絡。此後甲○○又賣
    出海洛因1 包，得款500 元，合計共賣出20包，得款1 萬元
    ，惟其中1,300 元已遭甲○○花用完畢。
  (二)嗣甲○○駕駛上開小客車搭載其女友鄧婉君，旋因疲累改由
    鄧婉君駕駛，並將該車停於高雄市○○區○○路158 號代天
    府廟前廣場，經警發現盤查時，因自車門把手處掉下施用安
    非他命之玻璃燈泡1 個，甲○○在有偵查犯罪職權之公務員
    查知其為販賣海洛因之犯人以前，主動交出海洛因5 小包（
    合計驗後淨重0.28公克，空包總重1.14公克），並向在場員
    警蕭震國表明其與華志偉共同販賣海洛因之經過，同時提出
    販毒所得之其中8,700 元及0000000000門號手機1 支，自首
    而接受裁判。另經其供出毒品來源，因而查獲正犯華志偉。
    並於偵查中及法院審理時，均自白販賣第一級毒品海洛因。
二、案經高雄市政府警察局左營分局報請高雄地方法院檢察署檢
    察官偵查起訴。
    理  由
壹、證據能力部分：
一、偵查中有關鑑定人之選任及鑑定機關（團體）之囑託，依刑
    事訴訟法第198 條及第208 條之規定，應由檢察官為之，而
    鑑定人及鑑定機關（團體）實施鑑定或審查之人所為之言詞
    或書面報告，即為傳聞證據之例外，具有證據能力。是檢察
    官對於偵查中之案件，認須實施鑑定者，固應就具體個案，
    選任鑑定人或囑託鑑定機關（團體）為之；但對於司法警察
    機關調查中之案件，或有量大或急迫之情形，為因應實務之
    現實需求，如檢察官針對該類案件之性質，認為當然有鑑定
    之必要者，基於檢察一體原則，得由該管檢察長對於轄區內
    之案件，以事前概括選任鑑定人或囑託鑑定機關（團體）之
    方式，俾便轄區內之司法警察官、司法警察對於調查中之此
    類案件，得即時送請事前已選任之鑑定人或囑託之鑑定機關
    （團體）實施鑑定。本件扣案之海洛因，雖係由高雄巿政府
    警察局左營分局送請送請法務部調查局鑑定，但法務部調查
    局為臺灣高等法院檢察署檢察長事先概括選任之「有關毒品
    種類鑑定」機關，仍屬受檢察官囑託鑑定，所出具之書面鑑
    定報告應具有證據能力。
二、本判決所引用之其他傳聞證據，檢察官、被告及辯護人於本
    院準備程序時均知其性質，而均表示同意作為證據，本院審
    酌上開證據作成時之情形，認以之作為證據亦屬適當，依刑
    事訴訟法第159 條之5 之規定，應均有證據能力。
貳、實體部分：
一、
  (一)訊據上訴人即被告甲○○於偵查中及本院審理時坦承有與華
    志偉共同連續販賣海洛因之事實不諱，核與員警蕭震國於原
    審審理時結證之情節大致相符，並有第一級毒品海洛因5 包
    、販毒所得8700元及手機1 支扣案可佐，且扣案之白色粉末
    5 包，經送檢驗結果，確為含有海洛因成分，合計淨重0.28
    公克，空包裝總重1.14公克，有法務部調查局95年4 月7 日
    調科壹字第220022711 號鑑定通知書在卷可憑，被告之自白
    核與事實相符。
  (二)共犯華志偉雖否認有與被告共同販賣海洛因，惟查：
  1.ZY-8029 號自用小客車確為華志偉承租之事實，有立泰汽車
    出租行之租車紀錄可憑（原審卷第133 頁），且華志偉亦坦
    承有將該車交給被告使用（警卷第8 頁；偵字第4271號卷第
    17頁）；則被告供述該車係由華志偉提供使用，即屬真實可
    信。
  2.扣案0000000000門號之行動電話，自95年1 月24日10時起至
    同日14時45分為警查獲時止，確實密集與不同之電話號碼通
    聯達20餘通以上，且大部分均屬受話，僅少數為發話，發話
    部分並包括對華志偉所有之0000000000（13：35）及鄧婉君
    所使用之0000000000（12：40、12：59、13：03），且該門
    號受話通聯時之基地台位置，均在高雄市蓮池潭附近之左營
    區、楠梓區附近，有台灣大哥大股份有限公司檢送之雙向通
    聯紀錄及上述區域之電子地圖在卷可稽（偵字第4271號卷37
    -39 頁；原審卷第63-66 、134 、135 頁），則被告供述係
    由購買海洛因之人主動撥打0000000000號行動電話聯絡後，
    由其與華志偉一起駕駛承租汽車在高雄巿左營區、楠梓區附
    近販賣海洛因，嗣與華志偉分開後，由其使用上述行動電話
    及承租之汽車繼續販賣，且仍有與華志偉保持聯絡，並曾駕
    車前往搭載鄧婉君等情，亦屬真實可信。
  3.扣案之海洛因5 包，大小相同，且以夾鏈袋分裝完整，依被
    告所述原先共有25包，每包價格為500 元，與華志偉一起賣
    出19包，分開後，被告另又賣出1 包，共計賣出20包，得款
    共計10,000元，已由被告花用1,300 元，核與被告提出扣案
    之8,700 元相符。
  4.被告及正犯華志偉為警查獲後所採尿液，經送驗結果，確均
    有甲基安非他命陽性反應，至於嗎啡部分則均屬陰性反應，
    有尿液送驗代碼姓名對照表、高雄市立凱旋醫院之濫用藥物
    尿液檢驗報告在卷可憑（偵字第6749號卷第5-7 頁），足認
    被告、華志偉均有施用甲基安非他命之習慣，且無持有海洛
    因之動機，則被告供承華志偉係提供甲基安非他命為代價而
    邀其一起販賣海洛因，被告係為取得甲基安非他命而參與販
    賣海洛因，均無悖於情理。
  (三)按販賣毒品之行為，本無一定之公定價格，是其各次買賣價
    格，當亦各有差異，或隨供需雙方之資力、關係之深淺、需
    求之數量、貨源充裕與否、販賣者對於資金之需求如何，殷
    切與否，以及政府查緝之態度，進而為各種不同之風險評估
    ，而為機動性調整，是其價格標準，自非一成不變。況且，
    販賣者從各種「價差」或「量差」或係「純度」謀取利潤方
    式或有差異，然其所圖利益之非法販賣行為目的，則無二致
    。因之，販賣利得若干，除經被告坦承或其價量明確外，確
    實難以究其原委。但依一般民眾普遍認知毒品之非法交易，
    向為政府查禁甚嚴，且懸為厲禁，衡諸常情，倘非有利可圖
    ，絕無平白甘冒重罰而鋌而走險之理。又販賣毒品者，其主
    觀上須有營利之意圖，且客觀上有販賣之行為即足構成，至
    於實際上是否已經獲利則非所問。即於有償讓與他人之初，
    係基於營利之意思，並著手實施，而因故無法高於購入之原
    價出售，最後不得不以原價或低於原價讓與他人時，仍屬販
    賣行為。本件華志偉提供分裝完整、價格相同之海洛因，與
    被告在不到2 小時之甚短時間內，即連續多次販賣予不同之
    買主，共賣出20包而獲得1 萬元，華志偉可以獲取相當之差
    價利潤，應可認定。至於被告係以取得甲基安非他命為對價
    ，亦屬有償分配賣出海洛因所得之利潤，故被告主觀上應有
    營利之意圖甚明。
  (四)綜上所述，正犯華志偉所證核係事後卸責之詞，尚難採信。
    被告之自白核與事實相符，其共同連續販賣第一級毒品之犯
    行，事證明確，應依法論科。
二、查被告行為後，刑法於94年2 月2 日經總統令修正公布，於
    95年7 月1 日施行，而比較新舊法時應就罪刑有關之共犯、
    未遂犯、想像競合犯、牽連犯、連續犯、結合犯，以及累犯
    加重、自首減輕暨其他法定加減原因（如身分加減）與加減
    例等一切情形，綜其全部罪刑之結果而為比較（最高法院95
    年5 月23日刑事庭第8 次會議決議參照）。其中：
  (一)被告行為時毒品危害防制條例第4 條第1 項科罰金部分，依
    修正前刑法第33條第5 款規定「主刑之種類如下：五、罰金
    ：1 元以上」，該罪之罰金刑為最低得科新臺幣3 元，最高
    得科新臺幣1000萬元。而依修正後同條款修正為「主刑之種
    類如下：五、罰金：新臺幣1000元以上，以百元計算之」之
    規定，修正後所定罰金刑最低數額，較之修正前提高，自以
    修正前刑法第33條第5 款規定較有利於被告。
  (二)刑法第28條共犯修正施行前原規定「2 人以上共同實施犯罪
    之行為者，皆為正犯」，修法後則規定「2 人以上共同實行
    犯罪之行為者，皆為正犯」，將完全未參與犯罪行為之實行
    之陰謀共同正犯及預備共同正犯刪除，新法已限縮共同正犯
    之適用範圍，自以新法對被告較為有利。
  (三)刑法第56條連續犯之規定業經刪除，此刪除雖非犯罪構成要
    件之變更，但顯已影響行為人刑罰之法律效果，自屬法律有
    變更，連續犯依舊法之規定係以一罪論，依新法則應數罪併
    罰，比較新、舊法結果，仍應適用較有利於被告之行為時法
    律即舊法論以連續犯。
  (四)關於自首，修正前刑法第62條規定：「對於未發覺之罪自首
    而受裁判者，減輕其刑。但有特別規定者，依其規定。」修
    正後同法條規定：「對於未發覺之罪自首而受裁判者，得減
    輕其刑。但有特別規定者，依其規定。」，經比較新舊法結
    果，新法對於自首者未必即減輕其刑，應以舊法較有利於行
    為人。
  (五)修正前刑法第64條第2 項規定：「死刑減輕者，為無期徒刑
    ，或為15年以下12年以上有期徒刑。」，修正後同條項則規
    定：「死刑減輕者，為無期徒刑。」；又修正前刑法第65條
    第2 項規定：「無期徒刑減輕者，為7 年以上有期徒刑。」
    ，修正後同條項則規定：「無期徒刑減輕者，為20年以下15
    年以上有期徒刑。」經比較新舊法，應以修正前刑法第64條
    第2 項及同法第65條第2 項之規定，較有利於被告。
  (六)經整體比較結果，以修正前之刑法規定較有利於被告，依刑
    法第2 條第1 項前段之規定，應適用行為時即修正前之舊法
    。
三、
  (一)按海洛因為毒品危害防制條例第2 條第2 項第1 款所管制之
    第一級毒品。又被告甲○○行為後，同條例第4 條業經立法
    院三讀修正通過並經總統於98年5 月20日公布，同條例第36
    條並規定：本條例自公布後6 個月施行，則依中央法規標準
    法第14條之規定，修正後該條例應自同年11月20日起生效施
    行。而修正後同條例第4 條第1 項販賣第一級毒品罪之法定
    本刑有關罰金刑部分已由原得併科1000萬元以下提高為2000
    萬元以下，比較新舊法原以舊法對行為人較為有利，惟被告
    於偵查中及審理中均自白犯同條例第4 條第1 項之罪，依修
    正後之新法第17條第2 項之規定，應減輕其刑，依舊法則無
    此減刑之優惠，整體比較新舊法之結果，以修正後之新法對
    被告較為有利，本件被告自應適用修正後之毒品危害防制條
    論罪科刑。核被告所為，係犯同條例第4 條第1 項之販賣第
    一級毒品罪。被告持有海洛因進而販賣，其持有之低度行為
    ，應為販賣之高度行為所吸收，不另論罪。被告與華志偉間
    ，就販賣海洛因之犯行，有犯意聯絡及行為分擔，均為共同
    正犯。被告先後多次販賣海洛因之犯行，時間緊接，犯罪構
    成要件相同，顯係基於概括犯意反覆為之，應依修法前連續
    犯之規定，以一罪論。
  (二)被告於有偵查犯罪權限之員警蕭震國未發覺其販賣海洛因之
    行為前，即主動提出海洛因5 包，並向其承認販賣海洛因，
    進而接受裁判，合於自首之規定，被告顯有接受裁判之意，
    應依刑法第62之規定減輕其刑。又被告供出毒品來源，因而
    得以查獲其他正犯華志偉，華志偉並因此案經判決確定，為
    檢察官所不爭，應依同條例第17條第1 項之規定，減輕其刑
    。又被告犯同條例第4 條之罪，於偵查中及審理時均自白犯
    行，為檢察官所不爭，應依同條例第17條第2 項之規定，減
    輕其刑，並遞減之。
四、
  (一)原審予以論科，固非無見；惟查：1.本件被告就販賣第一級
    毒品之罪，係自首而接受裁判，原判決未予論列，容有可議
    。2.被告係供出毒品來源，因而查獲正犯華志偉，原判決未
    予認定並減輕其刑，尚有未合。3.被告犯販賣第一級毒品罪
    ，而於偵查中及審理時均自白犯罪，原判決亦未及認定並減
    輕其刑，同有未合。4.毒品危害防制條例第19條第1 項規定
    ，犯運輸毒品罪者，其供犯罪所用或因犯罪所得之財物，均
    沒收之。係採義務沒收主義，法院無審酌之餘地。但此並無
    「不問屬於犯人與否沒收之」之特別規定，自仍有刑法第38
    條第1 項第2 款、第3 項前段之適用，即以屬於犯人所有者
    為限，始得沒收。扣案之0000000000門號行動電話，係由陳
    國明申請使用，並非被告及華志偉所有，有台灣大哥大股份
    有限公司函覆之用戶資料在卷可憑（偵字第4271號卷第35頁
    、原審卷第127 至129 頁），陳國明復非本件販賣海洛因之
    共犯，原判決予以沒收，即有未洽。5.門號0000000000之行
    動電話（含SIM 卡）為華志偉所有，且係供本案販賣海洛因
    聯絡使用，雖未扣案，仍應諭知沒收，如不能沒收時，即應
    追徵其價額或以其財產抵償之。惟原判決未予以諭知，亦有
    疏漏。6.「對於第三條所定不予減刑而未發覺之罪，於本條
    例施行前至施行之日起三個月內自首而受裁判者，依第二條
    第一項規定予以減刑。」，中華民國九十六年罪犯減刑條例
    第6 條定有明文。被告連續販賣第一級毒品海洛因之行為，
    其犯罪時間至95年1 月24日為警查獲時為止，而被告係於96
    年7 月16日上開減刑條例施行以前自首而受裁判，即有該條
    例第2 條第1 項減刑規定之適用，原判決未及適用上開規定
    予以減刑，亦有未合。
  (二)被告上訴意旨，以本件係屬自首之情形，指摘原判決不當，
    非無理由，且原判決尚有上述其他可議之處，自應由本院將
    被告部分予以撤銷改判。爰審酌被告明知施用毒品者容易上
    癮而戒除不易，足以腐蝕民心，其因受蠱惑引誘而參與販售
    海洛因以營利，殊屬不該，惟念其自首犯罪，且於偵查中及
    審理時均自白犯罪，態度良好，且供出毒品來源，因而查獲
    正犯華志偉等其他一切情狀，量處有期徒刑2 年。又被告甲
    ○○犯者原係中華民國九十六年罪犯減刑條例不得減刑之罪
    ，惟於條例96年7 月16日施行以前自首而受裁判，已如前述
    ，應依依該條例第6 條、第2 條第1 項減刑規定，減為有期
    徒刑1 年。
  (三)扣案之海洛因5 包（合計淨重0.28公克，空包裝總重1.14公
    克），屬於第一級毒品；其包裝袋則已沾黏毒品，難以析離
    ，故應將其整體視為毒品，均不問屬於犯人與否，依同條例
    第18條第1 項前段規定沒收銷燬之。鑑驗耗用之海洛因，既
    已滅失，自無庸宣告沒收銷燬。又被告與華志偉販賣海洛因
    所得1 萬元，其中之8,700 元部分業經扣案，應依同條例第
    19條第1 項規定宣告沒收；就未扣案之1,300 元部分，並諭
    知被告與華志偉連帶沒收，如全部或一部不能沒收時，以其
    財產抵償之。未扣案之門號0000000000行動電話1 支（含SI
    M 卡，於門號出售時所有權即歸屬申請人）為華志偉所有，
    且係供本案販賣海洛因聯絡使用，應依同條例第19條第1 項
    規定宣告沒收，並諭知如全部或一部不能沒收時，追徵其價
    額或以其財產抵償之。至於扣案之門號0000000000行動電話
    1 支（含SIM 卡）為陳國明所有，不得宣告沒收。又玻璃燈
    泡1 個，非本案犯罪所用之物，亦無從宣告沒收。
四、被告未曾受有期徒刑以上刑之宣告，有其灣高等法院被告前
    案紀錄表在卷可按。經此偵審程序，應已知所警惕而無再犯
    之虞，本院認對其所宣告之刑，以暫不執行為適當，併宣告
    緩刑3 年，緩刑期內付保護管束，及支付國庫40萬元，藉資
    惕勵，並觀後效。
五、同案被告華志偉部分，經原審判處有期徒刑12年6 月後，並
    未提起上訴而確定。
六、據上論斷，應依刑事訴訟法第369 條第1 項前段、第364 條
    、第299 條第1 項前段，毒品危害防制條例第4 條第1 項、
    第17條第1 項、第2 項、第18條第1 項前段、第19條第1 項
    ，刑法第11條、第2 條第1 項前段、第28條、第74條第1 項
    第1 款、第2 項第4 款、第93條第1 項，修正前刑法第56條
    、第62條前段，中華民國九十六年罪犯減刑條例第6 條、第
    2 條第1 項，判決如主文。
本案經檢察官許美女到庭執行職務。
中    華    民    國    99    年    1     月    29    日
                  刑事第七庭    審判長法  官  莊飛宗
                                      法  官  蔡廣昇
                                      法  官  陳明富
以上正本證明與原本無異。
如不服本判決應於收受本判決後10日內向本院提出上訴書狀，其
未敘述上訴理由者，並得於提起上訴後10日內向本院補提理由書
狀（均須按他造當事人之人數附繕本）「切勿逕送上級法院」。
中    華    民    國    99    年    1     月    29    日
                                      書記官  劉鴻瑛
附錄本件判決論罪科刑法條：
毒品危害防制條例第4 條第1 項：
製造、運輸、販賣第一級毒品者，處死刑或無期徒刑；處無期徒
刑者，得併科新臺幣2 千萬元以下罰金。

司法院資訊處製作；財團法人民間司法改革基金會備份。
